臺灣臺南地方法院民事判決　八十九年度訴字第二三五六號
　　原　　　告　甲○○
　　訴訟代理人　林永發律師
　　　　　　　　郝鳳岐律師
　　被　　　告　乙○○
　　訴訟代理人　丙○○○
右當事人間請求分割共有物事件，本院判決如左：
    主      文
兩造共有坐落台南縣楠西鄉○○段一六一、一六四地號土地准予合併分割如附圖丙方
案所示：編號Ａ部分面積零點貳壹伍柒公頃分歸原告取得；編號Ｂ部分面積零點貳壹
伍柒公頃分歸被告取得。
原告其餘之訴駁回。
訴訟費用由被告負擔二分之一，餘由原告負擔。
    事      實
甲、原告方面：
一、聲明：求為判決：
（一）兩造共有坐落台南縣楠西鄉○○段一六一地號、田、面積二八一一平方公尺准
      予分割如附圖甲方案所示Ａ部份面積一四０五．五平方公尺分歸原告取得，Ｂ
      部份面積一四０五．五平方公尺分歸被告取得。
（二）兩造共有坐落台南縣楠西鄉○○段一六一之四地號、田，面積一五０三平方公
      尺准予分割如附圖甲方案所示Ａ１部份面積七五一．五平方公尺分歸原告取得
      ，Ｂ１部份面積七五一．五平方公尺分歸被告取得。
（三）被告應將原告分得前揭土地上所有建物拆除。
（四）訴訟費用由兩造依比例負擔。
二、陳述：
（一）坐落台南縣楠西鄉○○段一六一地號、田、面積二八一一平方公尺及同段一六
      一之四地號、田、面積一五０三平方公尺（以下簡稱系爭土地），為兩造所共
      有，持分各二分之一，有土地登記簿謄本二張、地籍圖謄本可稽。
（二）依農業發展條例第十六條第四款規定，本條例中華民國八十九年一月四日修正
      施行前之共有耕地，得分割為單獨所有，另被告在原告分得之土地上建有房屋
      ，請按測量後計算其面積，並命其拆除。
（三）上述共有土地二筆並無不得分割之特約，但又無法達成協議，為達土地利用之
      經濟價值，爰依民法第八百二十三條之規定，請求判決如聲明所示。
（四）原告不同意合併分割。
（五）被告雖主張「兩造於民國六十六年一月二十七日訂有兄弟分爨同意書，該同意
      書上載系爭土地以石樁為準，東區歸屬被告，西區歸屬原告，故雙方應依照該
      協議分割之約定辦理」云云。惟查：前揭「兄弟分爨同意書」乃兩造母親張江
      聘就其夫遺留之產業，為兩造兄弟等六人所作家產分配，並非系爭土地之分割
      協議。參諸前揭同意書訂立時，系爭楠西鄉○○段一六一號暨同段一六一之四
      號土地之所有權人，除兩造以外，尚有張江聘、張國男、張國欽、張國明、張
      秀枝、張秀惠、張國和及張登柱等八人，更足見前揭同意書並非共有人就共有
      物分割協議，蓋系爭土地於訂立同意書當時，共有人既有前述十人，則有關系
      爭土地之分割協議，自需由該十人全體參予協議定之，茲該同意書之訂立，既
      無張登柱、張秀枝、張秀惠等人參予，顯非全體共有人就共有物所為之分割協
      議甚明。
（六）系爭灣丘段一六一號土地，兩造迄民國七十四年一月二十三日始各取得二分之
      一持分所有權，另灣丘段一六一－四號土地，兩造則係於六十七年四月七日始
      各取得二分之一持分所有權，而前揭同意書係民國六十六年一月二十七日所訂
      立，此時系爭土地既非由兩造所共有，自無法由兩造就系爭土地「協議分割」
      ，至兩造取得系爭土地二分之一所有權後，則未曾再就系爭土地之分割達成任
      何協議，足見兩造間於系爭土地並無分割之協議存在，從而，原告依民法第八
      百二十三條規定訴請分割系爭土地，委無不合。
（七）被告在系爭土地上營建台南縣楠西鄉灣丘村二十之十號房屋時，並未知會或徵
      求原告同意，亦未向主張機關申請執照，嗣被告因恐房屋被拆除，乃於興建完
      成後委請黃樁枝繪圖，並向主管機關補辦各項手續。當時黃樁枝曾要求原告簽
      蓋土地使用同意書，原告要求須依「各人持分二分之一，每人一半面積」之條
      件，即被告只能在其位於東半部的土地上蓋房子，才願於同意書上蓋章，故原
      告雖簽蓋同意書，惟並未同意被告於現址蓋屋。原告在本件起訴之前才發現被
      告已逾越中線，佔用原告管領之土地建屋，但原告不知被告佔用多少土地面積
      。
三、證據：提出土地登記簿謄本二份、地籍圖謄本一份、
    ，並聲請訊問證人黃樁枝、張國明、張江聘、張秀枝，及請求向台南縣楠西鄉公
    所調閱被告所有門牌號碼台南縣楠西鄉灣丘村二十之十號房屋申請建築執照及使
    用執照等資料。
乙、被告方面：
一、聲明：求為判決（一）駁回原告之訴。（二）訴訟費用由原告負擔。
二、陳述：
（一）被告與原告共有系爭土地，於民國六十六年一月二十七日訂立「兄弟分爨同意
      書」加以分割，東邊分給被告、西邊分給原告。系爭土地如欲分割，請求合併
      分割如附圖乙方案或丙方案，Ａ部分分歸原告、Ｂ部分分歸被告。如果要逐筆
      分割，請求將被告分配在甲方案的Ａ及Ａ１部分，這樣被告就可以保有建物及
      道路，毋庸被拆除。
（二）被告在系爭土地上建有「台南縣楠西鄉灣丘二十之十號」農舍（以下簡稱系爭
      建物），建屋的時候原告也知道，沒有出面阻止，否則當時可以不再續建，原
      告沒有出面阻止，就表示其默認。現在要分割共有土地，原告不能拆被告的房
      子。
三、證據：提出同意書、兄弟分爨同意書、存證信函、台南縣政府工務局實施區域計
    畫地區自用農舍使用執照、土地所有權狀、四鄰證明書、測量圖各一件及照片三
    張、戶籍謄本三份為證。
    理      由
甲、程序方面：
    按原告於判決確定前，得撤回訴之全部或一部。但被告已為本案之言詞辯論者，
    應得其同意，民事訴訟法第二百六十二條第一項定有明文。本件原告起訴後，本
    院判決前，於九十一年（撤回狀誤為九十年）五月三日具狀撤回訴之聲明第二項
    ：「兩造共有坐落台南縣楠西鄉○○段一六一之四地號、田，面積一五０三平方
    公尺准予分割如附圖甲方案所示Ａ１部份面積七五一．五平方公尺分歸原告取得
    ，Ｂ１部份面積七五一．五平方公尺分歸被告取得。」，嗣於本院九十一年七月
    二日本院言詞辯論期日又以言詞撤回本件全部起訴，此有撤回狀及言詞辯論筆錄
    可憑。惟被告已為本案之言詞辯論，被告不同意原告撤回訴之全部或一部（參上
    開筆錄），從而原告之撤回不合法，本院仍應依法審理，先予敘明。
乙、得心證之理由：
一、按各共有人得隨時請求分割共有物；又共有物之分割方法，不能協議決定者，法
    院得因任何共有人之聲請，命為原物之分配。民法第八百二十三條第一項前段、
    第八百二十四條第二項第一款分別定有明文。經查：
（一）原告主張坐落台南縣楠西鄉○○段一六一號、地目田、面積二八一一平方公尺
      及同段一六一之四地號、地目田、面積一五０三平方公尺，為兩造所共有，應
      有部分各二分之一，業據提出土地登記簿謄本二張、地籍圖謄本在卷，且為被
      告自認，可信為真實。
（二）又查系爭二筆土地使用分區均編定為一般農業區，為屬農業發展條例所規範之
      農地，農業發展條例業經於八十九年一月一十六日經公佈修正施行，將舊法第
      三十條所定「每宗耕地不得分割或移轉為共有。」予以刪除，另於新法第十六
      條規定耕地之不得分割及例外規定。本件兩造所共有之系爭二筆農地，取得共
      有時間分別為七十四年一月二十三日、六十七年四月七日，此有土地登記簿謄
      本足按，依農業發展條例第十六條第一款第四款：「本條例中華民國八十九年
      一月四日修正施行前之共有耕地，得分割為單獨所有。」之規定，自得為分割
      。
（三）又被告雖提出兩造於六十六年一月二十七日訂立之「兄弟分爨同意書」，謂兩
      造已達成分割協議，謂東區歸屬被告，西區歸屬原告云云。惟此為原告所否認
      ，且查上開兄弟分爨同意書係兩造與其餘兄弟張國男、張國明、張國欽、張國
      和等人之析分家產契約，除了系爭土地外，尚規範母親扶養義務、弟妹婚嫁費
      用及其他土地、建物之分配，訂立契約之當事人非兩造而已。又上開兄弟分爨
      同意書雖將系爭土地二筆分歸兩造，稱「灣丘段一六一、一六一─四號」（即
      灣丘路男）石樁為準東區歸『國振』、西區歸屬『國安』」，然當時兩造均非
      系爭土地之所有權人，縱使有分割土地之協議，亦係以不能之給付為契約之標
      的，當時所為東區歸『被告』、西區歸屬『原告』之分割協議自屬無效。況且
      ，當時作為東區、西區界址之石樁現今已無從確認何在，原告主張兩造就系爭
      土地未曾協議分割堪可採信。而依兩造在本件訴訟進行中所主張之分割方案，
      確實無法達成協議分割無訛。
（四）綜上所陳，兩造既未定有不分割之特約，亦無因物之使用目的不能分割情事；
      茲兩造復不能達成分割協議，則原告起訴請求裁判分割，按諸前開說明，自無
      不合。
二、按共有物之分割，應由法院依民法第八百二十四條命為適當之分配，不受當事人
    主張之拘束。又分割共有物時，法院應參酌當事人之聲明、共有物之性質、經濟
    效用及全體共有人之利益等因素公平為之。查系爭土地二筆呈東西走向，系爭一
    六一地號在北、一六一─四地號在南，交界處呈不規則形，有原告提出之系爭土
    地地籍圖謄本可憑；東側由被告管領，建屋使用並種植楊桃，西側由原告管領，
    此有本院九十年一月四日勘驗筆錄足憑。且查：
（一）按共有物如為數宗不同地號之土地，其共有人如非以成立一共有關係之意思而
      共有數宗土地時，應認其共有關係分別存在於每宗土地之上，除經全體共有人
      同意外，法院為分割時，尚不能任意予以合併為一共有物，視作一所有權而予
      分割，此乃一物一權原則之當然解釋；倘共有人係以成立一共有關係之意思而
      共有數筆土地時，自無經全體共有人同意之必要。按系爭二筆土地共有人相同
      、相毗鄰、價值約略相當，兩造就系爭二筆土地所各占之應有部分比例亦復相
      同，且兩造係依據六十六年一月二十七日訂立之「兄弟分爨同意書」，因析分
      家產而取得系爭土地，依上開同意書之約定「灣丘段一六一、一六一─四號」
      （即灣丘路男）石樁為準東區歸『國振』、西區歸屬『國安』」，即係以兩筆
      土地合併後，分東西側由兩造分管迄今，堪認兩造係基於成立一共有關係之意
      思而共有系爭二筆土地，法院自得以合併分割。
（二）查原告主張採用附圖甲方案分割，即系爭一六一地號、一六一─四地號分別分
      割，原告分在西側Ａ、Ａ１，被告分在東側Ｂ、Ｂ１，不同意合併分割云云。
      惟查：系爭兩筆土地第一六一地號北側面臨灣丘路，界址係東西向直線，其餘
      東西南三方及第一六四─一地號之界址均不規則形，如逐筆分割，難免細分，
      兩造分得之兩筆土地不相連接，且不符合兩造目前分管狀態，不利土地整體有
      效利用。
      且被告在其分管之東側土地上建有台南縣楠西鄉灣丘村二十之十號農舍及道路
      ，此經本院勘驗無誤，並製有勘驗筆錄及委由玉井地政事務所繪製複丈成果圖
      在卷。按被告上開農舍在興建完成後，已取得原告之同意，出具使用土地同意
      書，此有本院向台南縣楠西鄉公所調閱上開農舍建築執照申請資料可按，台南
      縣政府工務局並據以核發使用執照在案，係合法之建物，具有經濟價值，有保
      留之必要。但如採用本方案，上開農舍及道路幾乎必須全部拆除，僅餘東南一
      角，不符合經濟效益。雖原告辯稱當時出具土地同意書時，不知被告有逾越分
      管範圍而為建築云云，惟此係其意思表示錯誤問題，應依相關法律規定處理，
      對於被告在系爭土地上營建之農舍係合法之建物並無影響。故採甲方案逐筆分
      割並非妥善之方案。
（三）查被告主張附圖乙方案分割，以兩造分管界線合併分割，惟分割後不符合兩造
      應有部分面積，亦非妥適之方案。
（四）查本院依職權製作附圖丙方案，係系爭土地合併後，以北側道路垂直線為分割
      ，原告分在西側Ａ部分面積零點二一五七公頃、被告分在東側Ｂ部分面積零點
      二一五七公頃。又分割共有物固不受分管契約之拘束，惟盡量依各共有人使用
      現狀定分割方法，以維持現狀，減少共有人所受損害，當不失為裁判分割斟酌
      之一種原則。本方案不但大致符合兩造目前分管狀態，面臨北側灣丘路之長度
      約略相等，兩造分得之土地，略呈長方形，無過度狹長或分散情事，可合併使
      用，被告所有上開農舍、道路亦毋須拆除，減少被告所受損害。
（五）綜上，本院審酌兩造共有人之應有部分、面積、使用現況、分割後之整體利用
      、未來通行、各共有人間之公平均衡原則等節，並權衡共有人之意願、土地經
      濟效用與共有人所生利益及所受損害，認應以本院製作如附圖丙方案之分割方
      案為可採，爰判決如主文第一項所示。
三、原告又請求被告應將其分得之土地上所有建物拆除云云。惟原告所分歸部分，並
    無地上物，所請拆除地上物，並無必要；況且關於共有物分割之裁判，執行法院
    得將各共有人分得部分點交之，強制執行法第一百三十一條第一項定有明文。又
    共有人請求點交分得部分之土地，如有他共有人之建築物者，執行名義雖未明白
    命其拆卸，亦當然含有使其拆除之效力。職故，原告該部分之請求實無起訴之必
    要，應認無理由，併予駁回。
四、本件雖准原告之請求准予分割系爭土地，但被告等行為，按當時之訴訟程度，確
    為伸張或防衛其權利所必要，爰依民事訴訟法第八十一條第二款規定，命勝訴之
    原告亦負擔一部分（即按其應有部分比例）之訴訟費用，併此明。
五、本件事證已臻明確，兩造其餘攻擊防禦方法之陳述，均與判決結果無影響，爰不
    一一論述，併此敘明。
六、據上論結，本件原告之訴為有理由，依民事訴訟法第七十八條、第八十五第一項
    但書、第八十一條第二款，判決如主文。
中　　　華　　　民　　　國　　九十一　　年　　　七　　　月　　十六  　　日
                                臺灣臺南地方法院家事法庭
~B法　　　官　張麗娟
右為正本係照原本作成
如對本判決上訴，須於判決送達後廿日內向本院提出上訴狀
中　　　華　　　民　　　國　　九十一　　年　　　七　　　月　　 十七　　 日
~B法院書記官　陳南山
